最高法院刑事判決　　　　　　　九十六年度台上字第一八０號
上　訴　人　乙○○
選任辯護人　林國漳律師
上　訴　人　甲○○
上列上訴人等因偽造文書案件，不服台灣高等法院中華民國九十
五年八月三十一日第二審判決（九十五年度上訴字第八九五號，
起訴案號：台灣宜蘭地方法院檢察署九十二年度偵字第一九三七
號），提起上訴，本院判決如下：
    主  文
原判決撤銷，發回台灣高等法院。
    理  由
本件原判決認定上訴人甲○○於民國八十九年間，知悉宜蘭市○
○路三七六號二樓之二宜隆瓦斯股份有限公司（下稱宜隆瓦斯公
司），業經核准之宜蘭縣五結鄉三興村「丙烷混合氣供應廠設廠
計劃」，因屢遭民眾抗爭，致多次向宜蘭縣五結鄉公所申請挖掘
宜蘭縣五結鄉○○○○○道路埋設瓦斯輸氣管線，始終未獲許可
，為取得宜隆瓦斯公司信賴，遂邀約由不知情之李文海向同鄉○
○路七十三巷三十六號五樓宜隆營造有限公司（下稱宜隆營造公
司）負責人陳振義，介紹承包上開供應廠土木工程，議定李文海
、陳振義負責該廠之土木施工，並取得此部分工程款，甲○○則
負責公關及業務管理，包括申領挖掘道路許可證，並取得此部分
公關業務管理費用。嗣甲○○乃向宜隆瓦斯公司秘書兼課長彭偉
國陳稱其地方關係良好，可協助處理民眾抗爭，復介紹宜蘭縣五
結鄉公所擔任秘書之上訴人乙○○予彭偉國認識，並與彭偉國商
議由宜隆營造公司承包上開土木工程，施工費為新台幣（下同）
一千零五十萬元，公關及業務管理費五百萬元，經彭偉國報請宜
隆瓦斯公司董事會決議同意後，於八十九年十月六日，與宜隆營
造公司負責人陳振義、代表人甲○○及李文海，簽訂上開工程契
約書，約款明定：公關及業務管理費用，得於簽約完成後十日內
給付百分之三十預付款，計一百五十萬元；完成土建工程報請宜
隆瓦斯公司驗收合格後給付百分之三十，計一百五十萬元；完成
全部工程含宜二十二線道路管線埋設工程，經驗收合格後付清尾
款。宜隆瓦斯公司並於八十九年十月二十日，依約付款一百五十
萬元予宜隆營造公司，該公司將扣除營業稅後之一百三十八萬五
千七百十四元交付甲○○。甲○○得款，除招待乙○○飲宴，從
事其他公關事務外，明知乙○○為宜蘭縣五結鄉公所秘書，承鄉
長之命處理事務，非承辦申請道路挖掘許可人員，亦無決定之權
限，竟與乙○○共同基於行使偽造公文書之概括犯意聯絡，連續
：(一)、由乙○○告知彭偉國，宜隆瓦斯公司申請上開挖掘道路
許可證須低調行事，所有文件均交由乙○○處理，彭偉國遂未循
正規程序，而於八十九年十月二十四日與乙○○、甲○○餐敘時
，將宜隆瓦斯公司同日八九宜瑞字一九七號使用公路用地挖掘道
路修建地下管線工程申請書（下稱第一九七號挖掘申請書）交付
乙○○。乙○○於同年十一月十三日，在宜蘭縣五結鄉公所，將
於不詳時、地，利用不知情人士所偽刻「宜蘭縣五結鄉公所」、
「中華民國八九年十一月『』日、（八十九）五鄉『』字第『』
號」發文日期暨字號等條戳章公印，蓋於該申請書上，而偽造該
等公印文各一枚，並在發文日期暨字號印文『』（即空白處）處
填載：「中華民國八九年十一月『十三』日（八十九）五鄉『建
』字第『12347』號」，且在答覆欄『』（即空白處）填載：「
所請應予許可，計挖掘路面『582 』平方公尺，規定單價每平方
公尺『660』元，共計代辦路面工程費『384120 』元應繳清後，
方得開挖」（下稱挖掘許可書），隨即於同日，在該鄉公所門口
，將挖掘許可書交由甲○○持至宜隆瓦斯公司予其總經理梁世銳
，梁世銳收受後，即責成彭偉國處理，彭偉國乃於八十九年十一
月十六日，至宜蘭縣五結鄉公所如數繳納上開路面工程費，足以
生損害於宜隆瓦斯公司及宜蘭縣五結鄉公所對公文管理之正確性
。(二)、宜隆瓦斯公司繳費後，旋以同年十二月二十日八九宜瑞
字第二０二號函，向宜蘭縣五結鄉公所申請核發挖掘道路許可證
，並於同日由彭偉國將該函持至宜蘭縣五結鄉公所交付乙○○，
乙○○復於九十年一月十七日，在宜蘭縣五結鄉公所，偽造宜蘭
縣五結鄉公所九十年一月十七日（九十）五鄉建字第００七二七
號函，主旨載明：「貴公司函請申挖宜二十二線道路二K+０八０
‧三K+０五０路段埋設管線許可一案，本所同意自本（九十）年
八月一日至同月三十日止辦理，惟為維護公共安全，在開挖前仍
應先經本所核備後始得施工，請查照」；說明欄載明：「復貴公
司八十九. 十二. 二０. 八九宜瑞字第二０二號函」，並將於不
詳時地利用不知情人士偽刻之「宜蘭縣五結鄉公所」條戳章公印
，蓋用在該函文上（下稱第七二七號同意函），隨即於九十年一
月十七日，在宜蘭縣五結鄉公所門口，交由甲○○持至宜隆瓦斯
公司予梁世銳，足以生損害於宜隆瓦斯公司及宜蘭縣五結鄉公所
對公文管理正確性。嗣宜隆瓦斯公司因久未獲函覆，遂先後於九
十年七月十日、同年十二月二十八日製作（九十）宜瑞字第二一
五、二二一號函，向宜蘭縣五結鄉公所申請發給挖掘許可證明，
由彭偉國於各該日期，分別委請甲○○轉交，或親自直接交付乙
○○簽收。然仍無下文，宜隆瓦斯公司心生疑慮，終於九十二年
二月七日，再度以（九十二）宜瑞字第二三一號函，請宜蘭縣五
結鄉公所發給挖掘道路許可證明，掛號郵寄宜蘭縣五結鄉公所，
經該鄉公所依函附之第七二七號同意函影本查證結果，發現該同
意函係套用宜蘭縣五結鄉公所九十年一月十六日收受國立台灣大
學函文字號，始查悉上情。因而撤銷第一審所為科刑判決，改判
仍均論處上訴人二人共同連續行使偽造公文書，足以生損害於公
眾及他人罪刑。固非無見。
惟查：（一）、偽造之印章、印文或署押，不問屬於犯人與否，
沒收之，刑法第二百十九條定有明文，此規定之印章、印文，包
括公印、公印文在內，且係採義務沒收主義，法院就宣告沒收與
否，無斟酌裁量之權。原判決事實認定上訴人二人共同基於行使
偽造公文書之概括犯意，由乙○○先於八十九年十一月十三日，
在宜蘭縣五結鄉公所，將其利用不知情人士所偽刻之「宜蘭縣五
結鄉公所」、「中華民國八九年十一月『』日、（八十九）五鄉
『』字第『』號」發文日期暨字號等條戳章公印，蓋於挖掘許可
書，復於九十年一月十七日，在同一處所，將其利用不知情人士
偽刻之「宜蘭縣五結鄉公所」條戳章公印，蓋在上開第七二七號
同意函等情。如果無訛，則該等公印既係偽造之印章，依上開規
定，除業已滅失外，即應諭知沒收。乃原判決既未宣告沒收，復
未說明未予沒收之理由，自有適用法則不當及判決理由不備之違
誤。（二）、審理事實之法院就與待證事實有重要關係，在客觀
上認應行調查之證據，雖已為調查，惟其內容尚未臻明瞭者，即
與未經調查情形無異，遽行判決，即有應於審判期日調查之證據
未予調查之違法。本件蓋於挖掘許可書及第七二七號同意函之「
宜蘭縣五結鄉公所」及發文字號等條戳，經原審向宜蘭縣五結鄉
公所函查是否確為該鄉公所所有，據該鄉公所函覆挖掘許可書上
之印戳，與其八十九年一月六日（八九）五鄉建字第一九九號函
影本上之印戳，似較相近；至上開第七二七號同意函上之印戳，
是否該鄉公所所有，確難認定（原審卷第八０頁）。故本件上開
二文書上之條戳究為真正或偽造，尚未臻明瞭，且此攸關上訴人
二人被訴偽造公文書犯行之認定，自有進一步釐清之必要。乃原
審未詳予調查辨明，徒以該等文書之收文、發文程序異於常態，
且辯護人就其所辯本件條戳係該鄉公所前曾使用之條戮云者，復
未能提出客觀證據，遽認該條戮均係偽造，而為不利於上訴人二
人之判斷，自有應於審判期日調查之證據未予調查之違誤。（三
）、原判決以乙○○雖有權代宜蘭縣五結鄉鄉長批示公文，但公
文應經一定之收文、擬辦等程序，始呈請鄉長或秘書批示，本件
宜隆瓦斯公司之上開申請書等函文，均直接交予乙○○收受後，
即由乙○○私自製作挖掘許可書及第七二七號同意函等，經甲○
○持交宜隆瓦斯公司人員，其收文、發交均未經正常之法定程序
，因認乙○○、甲○○有共同偽造公文書並持以行使之犯行。然
其理由乙、三(三)─２，援引為認定依據之彭偉國於原審所為證言
，卻謂宜隆瓦斯公司於八十九年十一月十三日接獲挖掘許可書後
，其即於同年月十六日攜帶現金至鄉公所之出納，如數繳交許可
書上所載工程費等語（原審卷二第十二至二十一頁）。苟屬非虛
，則該許可書既係乙○○所偽造，宜蘭縣五結鄉公所之出納何以
仍收取彭偉國所繳之工程費？實情如何？此亦與挖掘許可書是否
偽造待證事項之認定至有關係，自待進一步研酌。乃原審未詳加
探求，遽為不利上訴人二人之認定，殊嫌速斷，同有查證未盡之
違失。（四）、原判決理由乙、三(三)─8 ，謂甲○○為接續遂行
取得上開契約所約定其餘公關及業務管理費用三百五十萬元之目
的，遂請託不知該等費用一事之乙○○，二人共同基於行使偽造
公文書概括犯意聯絡，由乙○○先後偽造挖掘許可書及第七二七
號同意函後，由甲○○持至宜隆瓦斯公司交付梁世銳，持以行使
，自足以生損害於宜隆瓦斯公司及宜蘭縣五結鄉公所對公文管理
之正確性等情。似認甲○○藉行使偽造公文書為手段，以遂其取
得公關及業務管理費之目的，已構成詐欺取財罪。乃其理由乙、
五─(五)，卻又論述甲○○上開行為，難認係施用詐術使宜隆公司
陷於錯誤而交付財物之詐欺取財犯行。其理由之論述前後不相一
致，致有判決理由矛盾之違法。以上，或為上訴意旨所指摘，或
係本院得依職權調查之事項，應認原判決有發回更審之原因。原
判決關於上訴人二人被訴貪污及甲○○被訴詐欺取財不另為無罪
諭知部分，基於審判不可分原則，俱併予發回。
據上論結，應依刑事訴訟法第三百九十七條、第四百零一條，判
決如主文。
中　　華　　民　　國　九十六　年　　一　　月　 十一 　日
                      最高法院刑事第八庭
                          審判長法官  張　淳　淙
                                法官  劉　介　民
                                法官  張　春　福
                                法官  洪　昌　宏
                                法官  蔡　彩　貞
      本件正本證明與原本無異
                                      書  記  官
中　　華　　民　　國　九十六　年　　一　　月　 十六 　日
                                                      Ｑ
